臺灣嘉義地方法院民事裁定　96年度家抗字第4號
抗　告　人　財政部國有財產局臺灣南區辦事處嘉義分處
法定代理人　甲○○
相　對　人　台新國際商業銀行股份有限公司
　　　　　　　　　　　　樓及地.
法定代理人　丙○○
　　　　　　　　　　　　樓及地.
上列抗告人因相對人就被繼承人辜文彥指定遺產管理人事件，對
於民國九十五年十二月二十九日本院九十五年度財管字第四十號
裁定提起抗告，本院裁定如下：
    主  文
抗告駁回。
抗告程序費用新台幣壹仟元由抗告人負擔。
    理  由
一、按先順序繼承人均拋棄其繼承權時，由次順序之繼承人繼承
    ，其次順序繼承人有無不明或第四順序之繼承人均拋棄其繼
    承權者，準用關於無人承認繼承之規定；又按繼承開始時，
    繼承人之有無不明者，由親屬會議於一個月內選定遺產管理
    人，並將繼承開始及選定遺產管理人之事由，向法院報明；
    又按第一千一百七十八條所定之期限屆滿，無繼承人承認繼
    承時，其遺產於清償債權，並交付遺贈物後，如有賸餘，歸
    屬國庫；又按繼承人有無不明而不能依民法第一千一百七十
    七條選定遺產管理人時，得由利害關係人聲請法院選任之，
    民法第一千一百七十六條第六項、第一千一百七十七條、第
    一千一百八十五條及第一千一百七十八條第二項分別定有明
    文。
二、本件相對人向原法院聲請意旨略以：被繼承人辜文彥（男，
    民國○○年○月○○日生，身分證統一編號：Ｚ00000
    0000號，生前住嘉義縣朴子市○○里○鄰○○路八十二
    號），於九十五年六月二十九日死亡，因被繼承人辜文彥向
    對聲請人借款新台幣（下同）三百一十五萬元，並提供不動
    產作擔保，惟已屆清償期而尚未償還，而被繼承人之子女、
    弟妹均已拋棄繼承，被繼承人死亡後，遺有坐落嘉義縣朴子
    市○○段四六四地號及三八三建號即嘉義縣朴子市○○路八
    十二號，惟因其法定繼承人均拋棄繼承，現已無人繼承，復
    無人擔任遺產管理人，致聲請人之債權無法行使，聲請人為
    利害關係人，爰依非訟事件法第一百五十三第一項前段規定
    ，聲請指定財政部國有財產局南區辦事處嘉義分處為被繼承
    人辜文彥之遺產管理人等語。
三、查相對人主張之事實，業據提出戶籍謄本在卷足稽，並經調
    取本院九十五年度繼字第八一五號卷，查閱屬實，聲請人為
    被繼承人之債權人，分別有卷附借據、他項權利證明書影本
    、土地及建築改良物抵押權設定契約書影本、土地登記第二
    類謄本及建物登記第二類謄本影本各一份在卷可參，經核尚
    無不合，相對人之主張堪信屬實。原審參酌前揭各情，指定
    財政部國有財產局台灣南區辦事處嘉義分處為被繼承人辜文
    彥之遺產管理人應為適當，裁定為遺產管理人，尚無不合。
四、抗告人之抗告意旨略謂：按司法院74年10月15日台廳一字第
    05786號函示：「嗣後各地方法院受理有關無人承認繼承遺
    產管理事件時，宜參酌下列各項辦理: （二）先順序繼承人
    均拋棄繼承，．．。如無法選定遺產管理人者，因此類拋棄
    繼承事件，多屬遺債大於遺產，形同破產，儘量避免選任國
    有財產局為遺產管理人」，本件辜文彥除所遺座嘉義縣朴子
    市○○段464地號土地及其上383建號建物已有優先債權人台
    新國際商業銀行股份有限公司設定抵押權外，尚有中央信託
    股份有限公司北高雄分公司52萬多元借款未償，故其合法繼
    承人所以拋棄繼承，乃因遺債大於遺產，形同破產，故依上
    開司法院函示應盡量避免選任抗告人為遺產管理人。因抗告
    人係國有財產之管理機關，若被繼承人尚有剩餘遺產得以歸
    屬國庫，則選任抗告人為遺產管理人方有實益，本件遺債大
    於遺產，抗告人卻仍須盡善良管理人責任管理遺產，期間支
    出所耗費人力、時間、金錢難以衡量，倘遺產果不足以清償
    債務，將令國庫權益受損更造成公器淪為私用，浪費國家資
    源。又查現行法令並無已拋棄繼承之繼承人不得充任遺產管
    理人之規定，被繼承人辜文彥之長子辜國瑭及次子乙○○尚
    設籍於辜文彥遺產嘉義縣朴子市○○里○鄰○○路82號房屋
    中，該遺產房屋之處置影響甚大，應由其管理最為妥適，且
    相關重要證件、產權資料等由家屬保管中，足認其有協助清
    理遺產之能力和道義責任，故就適任性考量，應以繼承人辜
    文彥死後繼為戶長之次子乙○○為遺產管理人最為適當，爰
    請主張裁定如抗告聲明。
五、本院經查：
（一）司法院前述函示，僅謂儘量避免選任抗告人為遺產管理人
      ，並非謂不得選任其為遺產管理人，無非著眼於國有財產
      之考量，對於法院亦無拘束力。又被繼承人辜文彥生前之
      債權債務關係及有關產權證明文件，抗告人得依其他方式
      獲悉或取得，或依舉證責任分配方式辨識其證件之真偽，
      於其管理遺產上並無困難。且該等繼承人均拋棄繼承，已
      無利害關係，並無擔任遺產管理人之意願，且乙○○不知
      去向而無法聯絡等情，業據相對人到庭供述甚詳（見本院
      96年2月9日訊問筆錄），如選定其等擔任遺產管理人，難
      期其將來執行職務能克盡職守，公正客觀或配合處理，以
      善盡管理人之職務，為期公正，實不宜選任彼等為遺產管
      理人。
（二）另按被繼承人之遺產，於遺產管理人完成清償債權並交付
      遺贈物等清算程序前，是否有賸餘，尚無從明確知悉。而
      依上述說明，各順序之繼承人均拋棄繼承者，其剩餘財產
      歸屬國庫，而抗告人為國庫之綜理機關，為國有財產法第
      九條第二項所明定，其備有財產管理之專才，雖其經費支
      出屬國家資源，但保護無人繼承財產之債權人之權利，亦
      屬政府之義務，況遺產縱無賸餘，因被繼承人乙○○遺有
      不動產，遺產管理人墊付之管理費用，於遺產處分時自可
      先請求歸墊，故由抗告人擔任乙○○之遺產管理人，國庫
      亦不致因墊付費用而受損害。
六、綜上各情，抗告人所為之上述抗辯，均不足取，抗告人仍執
    此指摘原裁定不當，求予廢棄，為無理由，應予駁回。
七、依非訟事件法第21條第2項裁定如主文。
中　　華　　民　　國　　96　　年　　3 　　月　　23　　日
                  家事法庭審判長法  官　林世芬
                                法  官  陳正昇
                                法  官  柯月美
上正本係照原本作成。
如不服本裁定應於裁定送達後10日內依非訟事件法第27條「非以
違背法令為理由，不得再抗告」之規定向本院提出抗告理由狀。
中　　華　　民　　國　　96　　年　　3 　　月　　23　　日
                                書記官　孫靜芳
